臺灣高雄地方法院刑事判決　　　　　　　96年度易字第506號
公　訴　人　臺灣高雄地方法院檢察署檢察官
被　　　告　丙○○
　　　（原名林仁崑）
選任辯護人　林伯祥律師
　　　　　　王銘鈺律師
上列被告因損害債權案件，經檢察官提起公訴（95年度偵字第
30930號），本院判決如下：
    主  文
丙○○共同債務人於將受強制執行之際，意圖損害債權人之債權
，而處分其財產，處有期徒刑肆月，如易科罰金，以銀元參佰元
即新臺幣玖佰元折算壹日。
    事  實
一、丙○○（原名林仁崑）係超世紀藥品實業有限公司（下稱超
    世紀公司）代表人，與丁○○前有債務糾紛，雙方於民國94
    年7 月25日，在本院達成調解，約定由丙○○與超世紀公司
    連帶給付丁○○新台幣（下同）165 萬元，並作成調解筆錄
    乙份，丁○○因而取得強制執行之執行名義。然丙○○遲未
    履行調解筆錄所載內容，丁○○遂於95年1 月18日具狀向本
    院聲請強制執行，請求本院拍賣登記在超世紀公司名下之LE
    XUX 凌志廠牌、車號8188-XB 、車型LX470V8 汽車1 輛，丙○○明知丁○○已依法取得執行名義，竟於將受強制執行之
    際，意圖損害丁○○之債權，於95年2 月14日將前開車輛過
    戶登記予他人，嗣本院於95年2 月20日函請高雄市監理處查
    封前開車輛始悉上情。
二、案經丁○○告訴臺灣高雄地方法院檢察署檢察官偵辦起訴。
    理  由
壹、有關證據能力之說明：
一、按被告以外之人於審判外之言詞或書面陳述，除法律有規定
    者外，不得作為證據，刑事訴訟法第159 條第1 項定有明文
    。然被告以外之人於審判外之陳述，雖不符前4 條之規定，
    而經當事人於審判程序同意作為證據，法院審酌該言詞陳述
    或書面陳述作成時之情況，認為適當者，亦得為證據。當事
    人、代理人或辯護人於法院調查證據時，知有第159 條第1
    項不得為證據之情形，而未於言詞辯論終結前聲明異議者，
    視為有前項之同意，刑事訴訟法第159 條之5 亦定有明文。
    本件高雄市監理處函、最新車籍查詢資料、汽車新領牌登記
    書、讓渡書雖均屬審判外之書面陳述，惟被告、辯護人及檢
    察官於本院準備程序時均對前揭證據之證據能力表示無意見
    ，亦未於言詞辯論終結前聲明異議，本院審酌上開書面陳述
    作成時之情況，核無違法取證或其他瑕疵，認為以之作為證
    據為適當，上開證據資料，自得作為證據。
二、再按對法院函查事項之覆函，是否屬傳聞證據或有刑事訴訟
    法第159 條之4 傳聞法則例外規定之適用，應視個別函覆內
    容、性質、署名人是否為承辦人等具體情形個別認定之（92
    年8 月刑事訴訟新制法律問題研討會提案臺灣高等法院高雄
    分院研討意見）。高雄地方法院檢察署檢察官依職權函詢尚
    峰國際汽車實業股份有限公司（下稱尚峰公司）之函覆，係
    該公司人員紀錄客戶交易明細資料，具例行性性質甚明，核
    與刑事訴訟法第15 9條第2 款從事業務之人於業務上或通常
    業務過程所須製作之證明文書規定相符；此外又查無該文書
    有何顯有不可信之情形，依刑事訴訟法第159 條之4 第2 款
    規定，亦得為證據，附此敘明。
貳、實體部分：
一、訊據被告丙○○矢口否認有前開損害債權犯行，辯稱，因公
    司送貨業務上之需要，所以在與友人甲○○借錢後，便向尚
    峰公司購車，後因超世紀公司以無力負擔借款之利息，故又
    將車子賣還給尚峰公司，而將錢還給甲○○等人云云。辯護
    意旨則以: (一)本件訴外人超世紀公司與被告丙○○於94年7
    月25日於本院成立之調解筆錄，係為解決被告與告訴人丁○○間，以丙○○為發票人、訴外人超世紀公司及戊○○背書
    保證、面額各為10萬元之本票19張之債權債務關係，惟由於
    訴外人超世紀公司於本票之背書行為，違反公司法第16條第
    1 項之強制規定而無效，從而，就94年7 月25日調解筆錄中
    超世紀公司對告訴人負有給付義務之部分亦屬無效，訴外人
    超世紀公司對告訴人既不負調解筆錄所示之連帶給付義務，
    則被告縱處分超世紀公司之財產，亦非損害告訴人之債權。
    (二)又刑法第356 條損害債權罪，條文明定該罪之主體為債務
    人，被告基於超世紀公司負責人身分而代表該法人處分其財
    產，乃依法執行其職務，關於其職務之執行要非刑法第356
    條損害債權罪主體之債務人。(三)另被告將超世紀公司名下車
    牌號碼8188-XB 之凌至LX470V8 汽車過戶登記予他人，係為
    清償對其他債權人即甲○○之借款，債務人即被告之總資產
    並未變動，與刑法第356 條毀損債權罪之「損害債權人債權
    」之構成要件不符等語為被告辯護。
二、惟查：
    (一)被告係超世紀公司代表人，與告訴人於94年7 月25日在本
    院達成調解，約定由被告與訴外人超世紀公司連帶給付告訴
    人165 萬元乙節，業經本院依職權調取95年執字第4738號全
    卷核閱屬實，並有超世紀公司經濟部公司執照、高雄市政府
    營利事業登記證各1 份在卷可考（見95年度他字第5279號卷
    第93、94頁）。又告訴人於95年1 月18日具狀聲請強制執行
    ，請求法院拍賣登記在超世紀公司名下之LEXUX 凌志廠牌、
    車號8188-XB 、車型LX470V8 汽車1 輛，惟被告先於95年2
    月14日將前開車輛過戶登記予尚峰公司，致法院同年2 月20
    日之執行無效果一情，為被告坦承不諱，核與告訴人之指訴
    相符，並有高雄市監理處95年3 月1 日高市監二字第095000
    4233號函、95年8 月18日高市監密二字第0950019955號函、
    最新車籍查詢資料、汽車新領牌照登記書、讓渡書、告訴人
    所出據民事聲請查報財產狀各1 紙在卷可考（分別見95年度
    他字第5279號卷9-11頁、第79-82 頁、第89-90 頁），上開
    各情首堪認定。
    (二)又連帶債務人之財產為債權人債權之總擔保，故連帶債務
    人中之一人，於將受強制執行之際，如基於損害債權人債權
    之意圖而毀壞、處分或隱匿連帶債務人中任何一人之財產，
    縱該財產不屬為處分之債務人所有，亦應論以刑法第356 條
    之損害債權罪，始與立法意旨相符，最高法院著有76年度台
    非字第114 號判決意旨可資參照。另調解程序為債權債務人
    雙方就原先債務爭執互相讓步而成立之合意，對雙方而言，
    係出於己意新發生之權利義務關係，倘非該調解內容有違背
    公序良俗之情形，其效力自不受原先債權債務關係有無無效
    、得撤銷事由之影響。本件告訴人與被告、訴外人超世紀公
    司間，不論係基於何財產糾紛，於本院合意以被告丙○○、
    訴外人超世紀公司連帶給付告訴人165 萬元為條件成立之調
    解，查該調解內容既無何違背公序良俗之情形，自應有效成
    立，準此，告訴人與訴外人超世紀公司依該調解內容，對告
    訴人負有連帶債務關係，並無何疑義。則告訴人於將受強制
    執行之際處分訴外人之財產，揆諸前揭判決意旨，該行為自
    屬損害告訴人之債權無訛。
    (三)再觀之被告就其為何於95年2 月14日將前開車輛過戶登記
    予尚峰公司乙節提出之說明，先辯稱該車為中古車，係以公
    司名義向尚峰公司分期付款購買，總價60萬元，頭期款20萬
    元係伊要求兒子先幫忙出的，之後的分期付款也是伊要兒子
    用現金付的，但只付了2 個月就沒有繳款，所以該車在大順
    路被尚峰公司拉回去了云云（見95年度他字第5279號卷第28
    頁），後改稱該車係因公司需要用車，由伊本人出面購買，
    本來欲以分期付款之方式購買，後因利息太重，轉而向慈航
    藥局的老闆甲○○借款100 多萬，一次付清，再慢慢還款予
    甲○○，但因後來公司生意並未變好，甲○○開出之利息太
    重，才又將車子賣回車行，再用賣車的錢還之前的借款云云
    （見95年度他字第5279號卷第123-124 頁、第129 頁）。觀
    之被告前揭供述就「買車之付款方式」、「將該車賣回車行
    之原因」各節先後不一，已難採信。又證人甲○○於本院審
    理中證稱，被告未曾提及要借錢買車子，與被告之間的借貸
    關係從未算過利息，95年間亦未曾一次還款100 多萬等語（
    見本院卷第55至57頁），核與被告供稱將該車賣回尚峰公司
    係因無力負擔甲○○借款之利息云云不符。再參以尚峰汽車
    交易明細顯示被告於將該車賣回尚峰公司之同時，復以交易
    金額中之35萬元作為向尚峰公司訂購BMW735型號房車之訂金
    ，有尚峰公司回覆書及交易明細表在卷可考（見95年度偵字
    第30930 號卷第15、16、18頁），顯示被告並非陷於無資力
    之情形下迫於情勢始將該車賣回尚峰汽車，是其於將受強制
    執行之際，將該車售出以遂行損害告訴人債權之目的，致使
    告訴人之強制執行無效果，已極彰明。綜上所述，被告損害
    債權犯行，事證明確，應依法論科。
三、(一)被告丙○○行為後，刑法業於94年2 月2 日修正公佈部分
    條文，並於95年7 月1 日施行。依修正後刑法第2 條第1 項
    規定：「行為後法律有變更者，適用行為時之法律。但行為
    後之法律有利於行為人者，適用最有利於行為人之法律」。
    本件被告所涉刑法第356 條固規定「債務人於將受強制執行
    之際，意圖損害債權人之債權，而毀壞、處分或隱匿其財產
    者，處2 年以下有期徒刑、拘役或5 百元以下罰金」，惟本
    件既未諭知罰金刑，而未適用刑法第33條第5 款關於罰金刑
    最低金額之規定，則刑法第33條第5 款雖於94年2 月2 日修
    正公佈，於95年7 月1 日施行規定：「罰金：新臺幣1 千元
    以上，以百元計算之」，仍無比較新舊法之必要，先予敘明
    。
    (二)按刑法第356 條所謂「債務人於將受強制執行之際」，係
    指債權人已取得執行名義以後，強制執行程序未曾終結以前
    之期間而言，而此處所謂「執行程序終結」，應指執行名義
    所載債權已全部滿足獲償而言，如債務人有損害債權之意圖
    而於強制執行程序終結前處分其財產，即應負該條之損害債
    權罪責（司法院75年10月15日廳刑一字第885 號函復臺灣高
    等法院意旨參照）。核被告丙○○所為，係犯刑法第356 條
    之損害債權罪。爰審酌被告於將受強制執行之際，將連帶債
    務人所有之財產移轉處分予他人，致告訴人之債權無法獲得
    滿足，且迄仍未履行對告訴人之債務，其行為實有可議之處
    ，且犯後全然否認犯行，亦足見其仍無悔意，惟念及被告尚
    有和解之誠意（見本院卷第97頁），並斟酌其犯罪之動機、
    目的、手段及本件告訴人所受損害程度等一切情狀，量處如
    主文所示之刑，並依修正前刑法第41條第1 項之規定諭知易
    科罰金之折算標準【修正前刑法第41條第1 項前段原規定：
    「犯最重本刑為五年以下有期徒刑以下之刑之罪，而受六個
    月以下有期徒刑或拘役之宣告，因身體、教育、職業、家庭
    之關係或其他正當事由，執行顯有困難者，得以一元以上三
    元以下折算一日，易科罰金」，且被告行為時之易科罰金折
    算標準，依修正前罰金罰鍰提高標準條例第2 條前段之規定
    ，本係就其原定數額提高為100 倍折算1 日，故被告行為時
    之易科罰金折算標準乃以銀元300 元折算1 日，經折算後應
    以新臺幣90 0折算為1 日。惟修正後刑法第41條第1 項前段
    則改以：「犯最重本刑為五年以下有期徒刑以下之刑之罪，
    而受六個月以下有期徒刑或拘役之宣告者，得以新臺幣一千
    元、二千元或三千元折算一日，易科罰金」，乃就易科罰金
    之折算標準予以提高，當以修正前規定較有利於被告】，以
    資懲戒。
據上論斷，應依刑事訴訟法第299 條第1 項前段，刑法第2 條第
1 項前段、第356 條、修正前第41條第1 項前段，刑法施行法第
1 條之1 、廢止前罰金罰鍰提高標準條例第2 條，判決如主文。
本案經檢察官乙○○到庭執行職務。
中　　華　　民　　國　　96　　年　　5　　月　 　31 　　日
                  刑事第六庭    審判長法　官   曾逸誠
                                      法  官   李  蓓
                                      法  官   王  琁
上正本證明與原本無異
如不服本判決，應於判決送達後10日內，向本院提出上訴狀。
中　　華　　民　　國　　96　　年　　5 　　月　　31　　日
                                      書記官   黃國忠
附錄本案論罪科刑法條全文：
中華民國刑法第356條
（損害債權罪）
債務人於將受強制執行之際，意圖損害債權人之債權，而毀壞、
處分或隱匿其財產者，處2 年以下有期徒刑、拘役或5 百元以下
罰金。
